【裁判字號】    95,台上,1600
【裁判日期】    950330
【裁判案由】    偽造有價證券
【裁判全文】
最高法院刑事判決            九十五年度台上字第一六００號
    上  訴  人  甲○○
    選任辯護人  蔡淑媛律師
                陳意青律師
                林國明律師
    上  訴  人  乙○○
上列上訴人等因偽造有價證券案件，不服台灣高等法院高雄分院
中華民國九十四年十二月六日第二審更審判決（九十四年度重上
更(十)字第一四號，起訴案號：台灣高雄地方法院檢察署八十一年
度偵字第一二六三八、一三五六一、一九九五三號），提起上訴
，本院判決如下：
    主  文
上訴駁回。
    理  由
按刑事訴訟法第三百七十七條規定，上訴於第三審法院，非以判
決違背法令為理由，不得為之。是提起第三審上訴，應以原判決
違背法令為理由，係屬法定要件。如果上訴理由書狀並未依據卷
內訴訟資料，具體指摘原判決不適用何種法則或如何適用不當，
或所指摘原判決違法情事，顯與法律規定得為第三審上訴理由之
違法情形，不相適合時，均應認其上訴為違背法律上之程式，予
以駁回。本件原判決綜合卷內全部證據資料，本於推理作用，認
定上訴人甲○○、乙○○有其事實欄所記載之犯罪事實，因而撤
銷第一審關於上訴人二人部分之科刑判決，改判依牽連犯從一重
論處上訴人等共同意圖供行使之用，而偽造有價證券罪刑。甲○
○之上訴意旨略稱：（一）原判決認定甲○○、李林寶蓮、乙○
○、呂世印四人共同行使偽造私文書、使公務員登載不實、偽造
有價證券、行使偽造有價證券等犯行；惟對於彼等四人係在何時
、何地有共同犯罪之意思聯絡？如何有犯意聯絡及行為分擔？以
及所憑之證據為何？並未詳為敘明，自有認定事實不依證據之違
法。（二）共同被告呂世印高中畢業，且社會工作經驗豐富，又
已近三十歲，並非孩童，亦非無知不識之輩，倘若甲○○等於第
一次借款僅給新台幣（下同）一百萬元，第二次借款，僅給三十
萬元，何以呂世印會同意立下三百六十萬元借據及本票，並設定
二次三百六十萬元抵押權予甲○○？亦足以使人生疑。再者，呂
世印為何要與甲○○、李林寶蓮、乙○○三人詐騙其母即告訴人
丙○○？實亦令人不解。參以呂世印曾辯稱：「其不同意且不知
設定抵押之事」，又稱：「他們知道我缺錢，所以找到銀行領了
三十萬元交給我，第二次是我要向他們借八十萬元，……，拿了
一張乙○○三十萬元的票」、「實際上第一次我是拿到九十幾萬
，但乙○○又從我這邊拿去六十幾萬，所以實際上我只拿到三十
幾萬元而已」等情以觀，則本件究係呂世印個人所為？或係甲○
○等三人逼迫呂世印所為？抑係甲○○等三人與呂世印共同為之
？實有待詳加推敲，原判決未予詳查，遽認共同正犯，實有未洽
。（三）原判決事實欄記載：「乙○○、甲○○、李林寶蓮與呂
世印均明知未得丙○○之委任申領印鑑證明及未得丙○○同意辦
理上開房地之抵押權設定，竟共同基於行使偽造私文書及使公務
員登載不實之概括犯意聯絡，推由呂世印於民國八十一年三月八
日，在其前址住處，向其母丙○○佯稱『欲辦理上述房屋三樓之
保存登記，並可將所有權更改為四樓半』，而自丙○○處取得上
開房地所有權狀及印鑑章」等情；惟於理由欄並未說明其憑以認
定甲○○及李林寶蓮、乙○○三人「明知」未得丙○○之委任申
領印鑑證明及未得丙○○同意辦理上開房地之抵押權設定之證據
，致事實與理由不相一致，且有理由不備之違法。又呂世印於八
十一年三月八日在其住處向其母丙○○佯稱：「欲辦理上述房屋
三樓之保存登記，並可將所有權更改為四樓半」，以及八十一年
四月二十日呂世印在其住處續向其母丙○○佯稱：「住處建物增
建四樓時，建築師畫錯圖，須重新辦理建物修正及簽發授權書」
等語，何以均在謀議範圍之內？難道四人事前已商量好如何詐騙
丙○○？如是，係在何時？何地？如何商量？係在何種情況下，
呂世印願意與甲○○等共同詐騙其母？甲○○等人之上開意圖設
定抵押權、使用詐術使丙○○交付所有權狀及印鑑章之行為，有
無觸犯詐欺罪？原判決理由內對上開各情，均未加以說明，遽認
呂世印詐騙其母之上開行為，亦在謀議範圍之內，自屬速斷。蓋
甲○○等何以知悉呂世印之母丙○○所有房屋之建築情形？（四
）呂世印於八十一年三月八日係如何向其母丙○○偽稱，起訴書
記載：「其坐落高雄市三民區○○○街四０一號住所四樓增建部
分須辦保存登記為由」，原判決卻認定「欲辦理上述房屋三樓之
保存登記，並可將所有權更改為四樓半」，起訴書所指與原判決
之認定並不相符，其原因何在？究竟實情如何，此與判斷甲○○
等是否共犯，至有關係，原審未詳加調查析究、審認明白，遽行
判決，猶不足以昭折服。（五）房屋建好後須先辦理保存登記，
然後才能取得使用執照，為眾所週知，倘呂世印對其母騙稱欲辦
理上述房屋三樓之保存登記，其母怎可能相信？又上述房屋究竟
是四樓或四樓半？合法之建築究竟是幾樓？違章建築有幾樓？違
章建築不得辦理保存登記，亦為眾所週知，呂世印倘對其母騙稱
：「可將所有權更改為四樓半」，其母怎可能相信？另呂世印於
八十一年三月八日倘以「欲辦理上述房屋三樓之保存登記，並可
將所有權更改為四樓半」為由，向其母騙得所有權狀及印鑑章，
為何嗣後其母丙○○均不追問辦理之情形如何？更於八十一年四
月二十日呂世印向其騙稱：「住處建物增建四樓時，建築師畫錯
圖，須重新辦理建物修正及簽發授權書」時，竟然又輕信，實屬
不可思議。按建築師畫錯圖，政府即不可能核准建造，此乃普通
常識，丙○○並非無知識之婦女，怎可能輕信？究竟實情如何？
原審就此未進一步詳查審究明白，難謂無應於審判期日調查之證
據未予調查之違法。（六）第一次借款印鑑證明書是否丙○○交
付給呂世印以及丙○○有無將身分證影本交給呂世印等事項，起
訴書載稱：「再向丙○○取得該建築改良物及同址三民區○○段
七三七之一號之土地所有權狀、戶籍謄本、『印鑑證明』、『身
分證影本』各一份及丙○○印鑑章後，由呂世印於同年月九日在
高雄市苓雅區○○○路九十二號甲○○、李林寶蓮住處交予甲○
○、李林寶蓮、乙○○，並由乙○○於同年月十一日上午九時四
十分許，持上開有關證件及該丙○○印鑑章向高雄市政府地政處
三民地政事務所辦理擔保三百六十萬元借款之抵押權登記」等詞
，原判決犯罪事實欄卻認定：「八十一年三月十日上午，乙○○
陪同呂世印前往高雄市政府三民戶政事務所，推由呂世印於委任
書及印鑑證明申請書上偽造『丙○○』之簽名，盜蓋丙○○之印
鑑章，用以偽造丙○○名義之委任書及印鑑證明申請書，持以行
使而使該戶政事務所承辦公務員於職務上所掌之印鑑證明申請書
上，登載『由丙○○委任呂世印申領』之不實事項，而核發由呂
世印申領丙○○之印鑑證明書五份」等情，事涉甲○○等有無此
部分偽造私文書及使公務員登載不實之犯行，自應查明真相。至
於丙○○有無將身分證影本交給呂世印，起訴書指稱：「有交給
身分證影本」，惟原判決犯罪事實欄卻認定：「無交給身分證影
本」，真相究竟如何？事涉丙○○是否知情要設定抵押權，自亦
應查明。（七）原判決事實欄記載：「八十一年三月十日上午，
乙○○陪同呂世印前往高雄市政府三民戶政事務所，推由呂世印
於委任書及印鑑證明申請書上偽造『丙○○』之簽名，盜蓋丙○
○之印鑑章，用以偽造丙○○名義之委任書及印鑑證明申請書，
持以行使而使該戶政所承辦公務員於職務上所掌之印鑑證明申請
書上，登載『由丙○○委任呂世印申領』之不實事項，而核發由
呂世印申領丙○○之印鑑證明書五份。同日（起訴書誤為八十一
年三月九日），乙○○偕同呂世印前往高雄市前鎮區○○○路九
十二號甲○○住處，將上開丙○○之房地所有權狀、印鑑章、印
鑑證明書、戶籍謄本等相關證件交與甲○○，而於呂世印、乙○
○邀約之不知情代書廖美玲到場後，甲○○、李林寶蓮及乙○○
、呂世印即共同委請廖美玲，代繕以丙○○為義務人，借貸三百
六十萬元之土地、建築改良物抵押權設定契約書及土地登記申請
書各一份，盜蓋丙○○之印鑑章，而偽造私文書，因廖美玲以房
地所有權人丙○○未到場，不予代理送件，甲○○等四人即推由
乙○○充當代理人，於八十一年三月十一日上午九時二十五分，
持以行使上開偽造之抵押權設定契約書、土地登記申請書及印鑑
證明書、戶籍謄本、土地建築改良物所有權狀，向高雄市三民地
政事務所申請抵押權設定登記（收件文號六二二），使該地政事
務所承辦公務員將此不實事項『權利人李林寶蓮於上開房地有三
百六十萬元，權利存續期間自八十一年三月十日起至一百零一年
三月九日止，為期三十年』之第二順位抵押權設定登記，登載於
職務上所掌之上揭土地、建物登記簿上，均足以生損害於丙○○
及戶政、地政機關登記之正確性」。惟甲○○及李林寶蓮、乙○
○、呂世印四人，如何共同委請廖美玲代繕以丙○○為義務人、
借貸三百六十萬元之「土地建築改良物抵押權設定契約書」及「
土地登記申請書」各一份？廖美玲所稱之「他們」，究竟是指乙
○○及呂世印二人？抑係指甲○○、李林寶蓮、呂世印、乙○○
等四人？又係何人開口委託？原審未予查明究竟，實有未洽。又
原判決事實欄記載：「甲○○等四人即推由乙○○充當代理人」
，依其理由欄之記載，係援引證人廖美玲所稱：「因我認為所有
權人丙○○未到場，我不敢辦此案，後由乙○○自己說由他擔任
代理人」云云之證言，然由證人廖美玲上開證詞觀之，乙○○係
「自告奮勇」擔任代理人，而非由甲○○等四人之推派或推選，
乃原判決竟認定係甲○○等推由乙○○充當代理人，則原判決所
憑之證據與待證事實並不相符，自有證據上理由矛盾之違法。另
原判決事實欄認定設定抵押之文書、借據、借條、本票均係甲○
○與李林寶蓮、乙○○、呂世印四人共同偽造，但其理由之說明
，卻載稱「復參以被告乙○○坦承前揭二次抵押權設定契約，均
在被告甲○○家中，由代書廖美玲代為書寫，告訴人並未在場，
是被告乙○○擅與被告甲○○、李林寶蓮共同盜蓋告訴人印鑑章
於前述設定抵押文書、借據、借條、本票，完成偽造私文書及偽
造本票之行為」等詞，依此說明，呂世印並未參與其事，則呂世
印何以係共同正犯？足見原判決事實之認定與理由之說明並未一
致，而有證據上理由矛盾之違法。又民間一般人書寫契約或承諾
書，如有使用印章，即不再按捺指印，須無印章時始按捺指印，
鮮有既蓋章又按捺指印者。本件既有印章，自無須再按捺指印，
此乃一般經驗法則，民間絕無既蓋章又按捺指印之習慣，原判決
理由載稱：「被告二人當已明知係由呂世印代簽其母姓名，卻未
要求告訴人丙○○以民間慣例之捺指印而確保該票據及文書之真
正，顯與常情不符」云云，顯然違反經驗法則。依原審之見解，
民法即不需有代理或表見代理之規定，是原判決採證違法，彰彰
甚明。再者，原判決以乙○○證稱：「因為丙○○沒有償還利息
給甲○○，所以甲○○與李林寶蓮才向丙○○提出查封並拍賣房
屋」等語，且甲○○自始參與丙○○、呂世印之「借款」，簽立
本票、借據及設定抵押權登記等情，而認定甲○○與李林寶蓮係
行使偽造有價證券及行使偽造私文書之「共謀共同正犯」；然乙
○○、呂世印亦自始參與丙○○之「借款」、簽立本票、借據及
設定抵押權登記等情事，亦明知丙○○未償還借款，李林寶蓮會
聲請裁定強制執行等情，何以甲○○係行使偽造有價證券之「共
謀共同正犯」，而乙○○及呂世印則又非「行使偽造有價證券及
行使偽造私文書之共謀共同正犯」？其理安在！何況意圖供行使
用而偽造有價證券，嗣後卻不行使，則如何證明其偽造有價證券
係供行使之用？原判決事實之認定與理由之說明，顯相矛盾，亦
有判決理由矛盾之違法。（八）丙○○之空白授權書，呂世印是
否依甲○○之「指示」、「補填」內容及倒填日期，起訴書指稱
：「共犯呂世印又向丙○○取得上開土地及建物改良物等有關證
件，及丙○○印鑑章及丙○○本人所簽立之空白授權證明書後，
始由呂世印在該空白授權書偽填『丙○○』同意授權呂世印全權
處理坐落高雄市三民區○○○街四０一號建物擔保等不實內容，
並由呂世印將該有關證件（含丙○○印鑑章）及授權書（授權書
內載之日期為八十一年三月十日）於八十一年四月二十日下午在
甲○○前揭住處內交予甲○○、李林寶蓮、乙○○等三人」等詞
，依起訴書之記載，上開「授權書」係共犯呂世印偽填之後始交
付給甲○○等，原判決事實欄卻認定：「八十一年四月二十一日
下午，呂世印在甲○○住處，依甲○○之指示在上開空白授權書
上補填『茲本人（即丙○○）同意授權呂世印先生全權處理坐落
高雄市三民區○○○街四０一號不動產建物之一切事宜及過戶擔
保等權利』等內容，並倒填日期為同年三月十日後交予甲○○」
等情，起訴事實與原判決認定之事實並不相同，究竟實情如何？
實有進一步釐清之必要。（九）卷查丙○○之子即共同被告呂世
印一再承認其向甲○○、李林寶蓮借貸金錢，並就其所以借貸金
錢之原因，在原審供稱：因伊母即告訴人欲與人合夥開公司的錢
，被人騙走，伊係家中老大，想承擔起來，上訴人等知悉後表示
願予以提拔，並由甲○○夫妻借伊三十萬元等情，且其以丙○○
所有前開房地向甲○○、李林寶蓮夫妻抵押借款所提出內載：「
茲本人授權呂世印先生全權處理坐落高雄市三民區○○○街四０
一號不動產建物之一切事宜及過戶擔保等權利空口無憑特立授權
書為證。授權人丙○○（印）」之授權書，其授權人署名，係丙
○○親自簽署，已經丙○○陳明在卷，而呂世印以前開房地向甲
○○、李林寶蓮夫妻抵押借貸金錢，其中三十萬元，甲○○、李
林寶蓮係由乙○○簽發支票抵付，亦經呂世印供明，又呂世印取
得該乙○○所簽發面額三十萬元之支票後，交由丙○○存入其帳
戶內提示兌領，並為呂世印及丙○○所是認；如果無訛，呂世印
既因丙○○擬用以經營公司之款項遭人騙取，而出面以前開房地
向甲○○、李林寶蓮抵押借款，丙○○復於載明授權呂世印處理
該房屋擔保事宜之授權書上簽名並提示借款取得之部分支票領取
現金，丙○○雖陳述：「不知該三十萬元之來源為何」，但三十
萬元確係丙○○所提領使用，揆諸一般人要提款使用時，均會詢
明款項來源等情以觀，丙○○實無不知款項來源之理。是丙○○
及呂世印所稱丙○○未提供前開房地並授權予呂世印抵押借款，
其簽署授權書時，該授權書為空白，不知其內容等情，顯非無疑
，在究明以前，尚難採為有罪之根據，鈞院前次判決發回意旨曾
二次指明斯旨，原審對此等事項，竟未詳加調查，細心勾稽，究
明事實真相，徒憑丙○○及呂世印於偵審中有瑕疵之供述，以違
反經驗、論理法則之推論，率行判決，自有違證據法則，亦有應
於審判期日調查之證據而未予調查之違法。（十）丙○○就前開
二次抵押權設定登記時，是否同意提供系爭土地、建物借款設定
二節，固表示未同意設定，係遭其子呂世印分別以系爭房地增建
部分欲辦保存登記及建築師圖形畫錯，須重新辦理等由，騙取相
關證件，呂世印於偵查中亦表示對於二次辦理抵押設定之事，丙
○○不同意也不知情云云；然上訴人等一再辯稱本件借款係由乙
○○帶丙○○、呂世印母子二人來借錢，並據乙○○供稱：「丙
○○跟我說要籌組公司，需要資金」、「當時呂世印與甲○○夫
妻不熟，是我帶他母子去的，所以借（據）才有我背書」、「丙
○○確實有借錢」、「丙○○在借錢之前就認識甲○○，我介紹
認識的」等語，且丙○○在原審供稱：「我原與甲○○夫婦不認
識，是乙○○介紹認識的」，足認丙○○於本件借款前早已認識
甲○○，且係透過乙○○介紹認識，豈丙○○一再否認認識甲○
○，顯見其有所隱瞞，所述尚非事實，不得遽信。又證人廖美玲
證稱：「乙○○與呂世印在一起，我在地政事務所遇到後，他們
二人約我到甲○○、李林寶蓮家，四人均在場，我依他們之意思
而作成抵押權設定契約書、土地登記申請書，丙○○未到場，而
由其子呂世印提供一份委託書說係經其母同意，並因我認為所有
權人丙○○未到場，我不敢辦此案，後由乙○○自己說由他擔任
代理人，用我已寫妥之資料去送件，先後二次均是我受託，代撰
時間是八十一年三月一日及八十一年四月二十二日，地點均在李
宅」等語，足認該授權書確係經丙○○同意，至少呂世印亦對甲
○○等人及廖美玲稱係經其母同意；甲○○等聽信呂世印言，自
無偽造文書之犯意，原審未予詳查，遽認甲○○等共同偽造文書
，顯有未洽。另丙○○自承於酒店ＫＴＶ擔任副總，並投資生意
，其社會歷練應十分豐富，豈可能因呂世印向其騙稱欲辦理增建
部分保存登記，即草率交付土地、建物權狀等相關證件，況依現
今建築法規，增建部分係屬違章建築，無法取得保存登記，為眾
所週知，而丙○○前後二次交付權狀、印鑑予呂世印，對於呂世
印辦理增建部分保存登記乙事，事後竟未予詢問辦理進度或結果
如何？反而再次交付權狀、印鑑予呂世印，迄前開房地遭查封始
出面否認借款，其所作所為顯然違反經驗法則，甲○○等又如何
能取得交易上之安全？再者，呂世印社會工作經驗豐富，高中畢
業，並非無知不識之輩，且行為時已有二十七歲，在法律上已有
完全行為能力，絕不可能經易被騙，倘甲○○夫妻二人僅借款一
百萬元及三十萬元，何以呂世印會同意立下三百六十萬元借據及
本票，並設定二次三百六十萬元抵押權予甲○○夫妻？呂世印又
為何要聯合他人來詐騙其母，亦令人不解。又本票、借據、設定
抵押均係債務之表彰方式，呂世印豈會相信這些僅係形式上之意
義？原判決理由說明載稱「形式上供作擔保文件」等語，顯有違
誤。又丙○○於原審調查時供稱：「我的印章是放在抽屜裡，房
契也是放在抽屜裡面，我當時在酒店服務當幹部，晚上很晚睡」
、「（放存摺、印章的抽屜）沒有上鎖」、「當時只有和呂世印
同住」等語，及自承該授權書內授權人署名，確係其親自簽署等
情，核與甲○○所辯稱：因丙○○晚上於酒店上班，白天沒空，
故全權授權其子呂世印辦理抵押借款等情相符；倘丙○○未授權
其子呂世印向甲○○等借錢，則呂世印拿取丙○○之房屋、土地
權狀及印章易如反掌，又何須要求丙○○出具授權書而讓借錢的
事曝光，足證丙○○及呂世印所稱丙○○未提供房地並授權予呂
世印以前開房地借款等情，不合乎事理而與經驗法則有違。（十
一）丙○○曾於八十一年三月十日出具授權書乙份，內載：「茲
本人同意授權呂世印先生全權處理坐落高雄市三民區○○○街四
０一號不動產建物之一切事宜及過戶擔保等權利，空口無憑特立
授權書為證」，並於授權人項下簽名、蓋章，雖丙○○與呂世印
均表示該授權書是空白的，僅寫授權書、授權人而已，呂世印並
表示丙○○之印文非其所蓋；然呂世印又稱該授權書僅寫「授權
書、授權人，中華民國年、月、日」，其供詞前後不符，況丙○
○供稱：「我只簽名後交給我兒子，印章交給呂世印蓋的，其餘
都不是我寫的」，依前所述，丙○○既為有社會歷練之人，倘呂
世印真為保存登記乙事欲令其簽立授權書，何以不將授權內容寫
出，而要令其簽立空白授權書？丙○○豈肯輕易相信呂世印所言
而於空白授權書上簽名？再者，授權書上丙○○之印章究係何人
所蓋？依丙○○之言，係呂世印蓋的，並非如呂世印所言係由甲
○○等所蓋，參以證人廖美玲證言，足見呂世印於提出授權書之
前，業已填妥其內容。則丙○○既已簽立授權書，即係同意呂世
印代為處理借款及房地抵押事宜，甲○○等自無行使偽造私文書
、使公務員登載不實，或偽造有價證券等犯行，甚為明顯，何況
呂世印在提出授權書之前，已填妥其內容，如有偽造，亦屬呂世
印個人所為，與甲○○等人無涉。（十二）丙○○於八十一年八
月十五日至甲○○家中要求和解，並書立撤回同意書乙份，內載
：「本人丙○○因一時衝動，誣告甲○○、李林寶蓮、呂世印等
人，本人特立此同意書撤銷民事及刑事告訴，恐口無憑，特立此
條，並承認錯誤抱歉，所欠債務七百二十萬元無條件歸還，決無
異議，撤銷人丙○○，中華民國八十一年八月十五日」，且於偵
查中坦承：「我與被告達成和解，並已還五百四十萬元，希望他
們能在八月九日不拍賣我的房子，我是替我兒子還錢」等語，同
時提出八十一年九月四日之和解書乙份，內載：「乙方（丙○○
）積欠甲方（李林寶蓮）七百二十萬元，所餘尾款一百七十五萬
元，乙方同意提交薛源基律師保管。甲方應即向台灣高雄地方法
院撤回對乙方之強制執行聲請」，由前開撤回同意書、和解書及
丙○○之供述，可知丙○○確已自承積欠七百二十萬元債務。又
丙○○雖指稱：「我記得名字下的指印是我按的，內容上的指印
不記得了」、「是內容寫前按的」、「內容上的指印我沒按」、
「我只按名字下的指印，他寫內容後我沒看過」等語；然前開同
意書上之三枚指紋係屬同一人所有，丙○○稱其只按指印於名字
下，內容上沒按指印，即相互矛盾，況當日係丙○○來找甲○○
等和解，丙○○豈肯於空白同意書上簽名按指印，實大有可疑。
另丙○○既稱係簽空白撤回同意書，沒看到內容，卻又稱甲○○
說要形式上這樣寫，則丙○○究竟有無看到撤回同意書之內容，
即有矛盾。又前述撤回同意書係八十一年八月十五日所書立，而
甲○○等係在八十一年八月二十一日遭檢察官收押，則丙○○既
已於八十一年八月十五日即同意撤回訴訟，甲○○等何來害怕收
押之虞？足見丙○○所指，顯屬虛偽。（十三）丙○○於原審供
稱：「那是甲○○說要形式上寫這樣才能夠和解」、「（偵查中
所言已還五百四十萬元是否實在？）我沒有說五百四十萬元，我
的房子已經被他們拍賣，不得已才寫和解書，要我賠他們一百七
十五萬元，實際上我只給他們一百七十萬元，律師說要這樣寫才
可以，金額和解書上寫的很清楚」等語，則和解書上既係明白載
明雙方債務為七百二十萬元、尾款一百七十五萬元，自可確認雙
方確有七百二十萬元債務，僅餘一百七十五萬元之尾款未和解；
又丙○○先稱係「律師」說要形式上這樣寫，復說係甲○○說要
形式上這樣寫，然均遭其二人否認，其中證人薛源基律師於歷次
審理時均稱：「（和解書第一條何以要記載乙方積欠甲方七百二
十萬元？）兩造均有提及此句話，我才寫下，並由兩造簽名所餘
尾款一百七十五萬元由我保管」、「授權書上之『取回八十一年
九月四日丙○○』都是丙○○自己寫的，另有加註之保管條影本
，其上之加註都是他們自己寫的」、「是他們自己談好，我照他
們的意思寫和解書」、「他們是說債權七百二十萬元，剩下一百
七十五萬元，至於其他款項有無還，我不清楚，實際上借多少，
我也不清楚」、「（當時丙○○是否不願簽一個五百四十萬元的
收據，他哥哥勸他簽？）這個我已經沒什麼印象了……我記得他
們來時都已經談好，要找一個律師保管錢，塗銷後再交錢的，我
只是幫他們保管錢並寫和解書而已」等語，足見雙方至薛源基律
師事務所前均已談妥和解條件，而由薛源基律師依雙方意思代撰
和解書，並無證人黃仙良所稱丙○○不肯簽和解書之情況，亦無
丙○○所稱和解書係「律師」說形式上要這樣寫的情形。再者，
證人黃仙良證稱：「九十一年（應係八十一年之誤載）九月三日
晚上，雙方談和解，最後談妥以三百六十五萬元和解，到後來，
甲○○又自動找丙○○談，最後殺到一百七十五萬元，第二次我
們再到薛源基律師事務所寫和解書，其和解書是事前寫好的」云
云，倘證人黃仙良所述為真實，則前一天既已達成三百六十五萬
元和解，上訴人等當時已於八十一年八月二十七日交保，何須再
去找丙○○將和解金額調降為一百七十五萬元？顯與一般常情有
違，足認證人黃仙良所述與事實不符。（十四）丙○○一再辯稱
沒有向甲○○借款，然其卻自承有簽立授權書予呂世印，並坦承
呂世印曾交付三十萬元之支票入其帳戶，由其領取，而該三十萬
元之支票係於第二次借款時，由乙○○簽發交付予丙○○，並未
指名受款人，倘呂世印借款未經丙○○同意，何有將支票軋入丙
○○之帳戶後領取之理？又該三十萬元支票究係何人存入及作何
用途，丙○○及呂世印所述前後不同，呂世印稱：「甲○○拿三
十萬支票借我，由我存入我母親存摺」、「三十萬支票存到我母
親的帳戶，我跟我媽說那是朋友借我的」、「支票上有無指名我
母親丙○○，我沒有印象，我只記得金額，拿到支票之後，就直
接存入我所保管的母親帳戶，我自己有存款帳戶」、「我沒有使
用我母親的帳戶，三十萬支票是乙○○給我的支票，是用我母親
的帳戶提領的，三十萬元兌現後並不是我領走的，應該是我母親
領走的」等語，丙○○則稱：「我以為是呂世印要還我的錢」、
「（乙○○開的三十萬元票，有無領到？）有領到，那是我兒子
呂世印欠我錢還我的，呂世印那張票如何來的，不清楚」、「（
乙○○有簽三十萬元的支票是否你去兌現？）我兒子呂世印拿一
張支票叫我存入我的帳戶幫他代收，我領出錢之後，我有把錢拿
給呂世印，我並沒有問呂世印那是什麼錢」、「我兒子告訴我他
有三十萬元支票，我問他怎麼有那麼多錢，他說那是朋友的，我
兒子要我用我的帳戶叫我代收，我說存摺在抽屜裡面，我並沒有
幫我兒子把票存到帳戶裡，我兒子有沒有在我抽屜裡面拿存摺把
票存入帳戶裡面我不知道」云云，綜合其二人對於前述三十萬元
支票由何人存入、何人領出及何人用錢等不一致之說法，及依一
般常情判斷，該三十萬元之支票，依呂世印所言係屬第二次借款
，復未指名受款人為「丙○○」，則呂世印向甲○○借款茍未經
丙○○同意，何須將該支票存入丙○○帳戶中再領出？豈不引起
丙○○之懷疑，況丙○○先稱該三十萬元是呂世印還伊之錢，又
稱只是代呂世印存入支票，後已將三十萬元領給呂世印，其說詞
顯然前後不符，而呂世印於原審則證稱三十萬元確係丙○○領走
，足證丙○○確同意借款並收取三十萬元支票存入其帳戶並由其
兌領無訛。（十五）丙○○之子即呂世印一再承認其向甲○○、
李林寶蓮夫妻借貸金錢，並就其所以借貸金錢之原因，在原審供
稱：因伊母即告訴人欲與人合夥開公司的錢，被人騙走，伊係家
中老大，想承擔起來，甲○○等知悉後表示願予以提拔，並由甲
○○夫妻借伊三十萬元等情，且其以丙○○所有前開房地抵押借
款所提出之授權書，係丙○○親自簽署，已經丙○○陳明在卷，
又呂世印以前開房地向甲○○、李林寶蓮夫妻抵押借貸金錢，其
中三十萬元，甲○○、李林寶蓮係由乙○○簽發支票抵付，亦經
呂世印供明，而呂世印取得該乙○○所簽發面額三十萬元之支票
後，交由丙○○存入其帳戶內提示兌領，並為呂世印及丙○○所
是認；呂世印既因丙○○擬用以經營公司之款項遭人騙取，而出
面以前開房地向甲○○、李林寶蓮抵押借款，丙○○復於載明授
權呂世印處理該房屋擔保事宜之授權書上簽名並提示借款取得之
部分支票領取現金，則丙○○、呂世印所稱丙○○未提供前開房
地並授權予呂世印抵押借款，其簽署授權書時，該授權書為空白
，不知其內容等情，顯非無疑。揆諸「罪證有疑，利於被告」之
證據法則，自不得以丙○○或呂世印有瑕疵之指述，遽採為上訴
人等有罪之根據。（十六）上訴人等於原審辯稱：丙○○於八十
一年八月十五日至其住處，要求分期償還借款時，曾承認在本票
上蓋印，並提出錄音帶為證。該錄音帶經送法務部調查局鑑定，
鑑定結果雖認有「剪接」情事，惟其「剪接」，係因錄音使用錄
有歌曲之錄音帶，嗣後再轉錄到空白帶上所造成，故該錄音帶縱
有剪接，亦不影響其真實性。再者，依前開鑑定，該錄音帶係第
一圈之「本票誰寫的印章誰蓋的」及第二圈之「既然沒錢還不要
怪我向法院申請拍賣」兩句為剪接拼湊語句；然前開兩句縱有剪
接情事，因該兩句之發話人為李林寶蓮，另一句「我蓋印章而已
，字都是他寫的，我現在沒錢還你，我房子賣你」，則為丙○○
所答，並無剪接情形。是則，該錄音帶所應鑑定者，應係其內容
中有關「我蓋印章而已，字都是他寫的，我現在沒錢還你，我房
子賣你」之供述是否丙○○本人之聲紋，經原審命丙○○前往法
務部調查局作聲紋比對鑑定，調查局雖以「丙○○聲音其可供比
對語句甚少，且有失真現象」等情，而函覆無法鑑定，然丙○○
於原審承認錄音帶裡有伊之聲音，足認該錄音帶內容之「我蓋印
章而已，字都是他寫的，我現在沒錢還你，我房子賣你」等語，
係丙○○所答無誤，上訴人等前述辯解，與錄音帶內容相符且為
真實。是丙○○既親自於本票上蓋印章，上訴人等自無偽造有價
證券之犯行。（十七）呂世印與丙○○為共同發票人面額共五十
萬元之二十張本票，呂世印在原審已供明該等本票上「丙○○」
名字係其簽寫，係其一人簽發交付甲○○作為借款利息，丙○○
既已授權呂世印以前述房地借款，其授權範圍亦應包含借款所衍
生之「利息」，是該二十張本票應非甲○○偽造，縱認呂世印未
經丙○○之授權而簽發本票，亦與甲○○無涉，豈能僅憑呂世印
之說詞而認甲○○與其有偽造有價證券之犯意聯絡及行為分擔？
（十八）丙○○為借款及本票之債務人，其告訴係以使甲○○等
受刑事訴追及消滅其債務目的，是其陳述是否與事實相符，仍須
調查其他證據以資審認。又呂世印亦屬本件借款及本票債務人，
與丙○○為母子關係，其供述非無瑕疵可指，自難遽採為其他共
同被告犯罪事實之認定。則甲○○等既於八十一年三月十二日領
款三百萬元、六十萬元，八十一年五月一日提款二百九十萬元、
同年五月四日提款七十二萬元，有李林寶蓮之高雄區中小企銀存
摺乙份可稽；而丙○○於八十一年九月四日還款五百四十五萬元
，亦有李林寶蓮存入玉山銀行之帳戶存摺可稽，足認丙○○、呂
世印母子確有自李林寶蓮處前後取得七百二十萬元無訛，甲○○
自無偽造文書、偽造有價證券、使公務員登載不實之行為，原判
決遽依丙○○及呂世印片面且有瑕疵之指訴，而為甲○○等有罪
之判決，顯有違誤云云。乙○○之上訴意旨略稱：（一）本件實
情，緣因丙○○投資「千曲川視聽公司」、「海魚頭炭烤店」、
「冠天下大酒店」等事業，需龐大資金週轉，而其所有前述房屋
在台灣中小企業銀行九如分行已設定最高限額抵押二百萬元，若
向銀行貸款，最多僅能貸得二百萬元，不敷所需之七百多萬元資
金，遂透過其子呂世印要求乙○○代為介紹金主，此為呂世印所
自承，乙○○知擔任里長之甲○○、李林寶蓮夫婦平時熱心助人
，經營中藥材生意略有餘資，遂為渠等引見，八十一年三月十日
，甲○○夫婦禁不住丙○○苦苦哀求，同意借予二百六十萬元，
惟因與丙○○母子初識未久，為求擔保，請求彼等簽發本票及提
供抵押，丙○○母子當場答應，旋由呂世印書立借據及本票（票
號０四一九０一號），並為其母丙○○署名，再交由其母丙○○
蓋章；嗣於同年四月二十三日，乙○○復應丙○○母子之要求陪
同至甲○○夫婦家，請其再借予三百六十萬元，當場再由呂世印
簽立借條及二六一三七六號之本票各乙紙，並交由丙○○於本票
背面蓋章，因所借款項已高達七百二十萬元，甲○○夫婦為求保
障，要求乙○○共同背書，乙○○基於朋友道義，亦於票背簽名
捺印，此等事實，有借據、借條及本票在卷可稽，並經共同被告
呂世印供明在卷，詎俟甲○○、李林寶蓮持上開本票聲請強制執
行及參與分配之際，丙○○心存狡賴，唯恐房屋遭拍賣，竟串通
其子呂世印設詞誣告乙○○及甲○○、李林寶蓮，並一再否認本
票上之印章係其所蓋。從而，乙○○於本案中確實僅仲介丙○○
母子與甲○○、李林寶蓮認識而已，並係在丙○○完全授權其子
呂世印之前提下，為彼等代辦抵押權登記，而乙○○之所以願意
仲介雙方、代辦抵押手續及於呂世印所簽發之本票上共同背書，
無非因丙○○母子同意給予千曲川公司所售影帶每卷十元之利潤
所致，此亦為呂世印所自承；否則，乙○○何需與丙○○母子連
帶負責高達三百六十萬元之鉅額債務？原判決就乙○○共同背書
一節未予詳究，徒以丙○○母子之指述，即率予認定乙○○夥同
甲○○夫婦唆使呂世印向丙○○騙取相關證件虛設抵押權，果如
原判決所認定，則乙○○理應與甲○○夫婦利益與共，從中謀利
，豈會反以連帶債務人自居，而於本票背書？乙○○若與甲○○
夫婦同謀，於本票背書又有何利益可言？足徵原判決認定事實與
常理有違，有違反經驗法則之違法。（二）原判決事實欄認定「
乙○○、甲○○、李林寶蓮等人則與呂世印……竟共同基於行使
偽造私文書及使公務員登載不實之概括犯意聯絡」云云，其依據
為何？何以有犯意之聯絡？何以是基於概括犯意？事實欄認定「
甲○○、李林寶蓮、呂世印、乙○○於同年四月二十三日下午，
同在甲○○之住處，推由乙○○指示呂世印填載……並推由呂世
印偽造丙○○之簽名，用以偽造二百六十萬元借條之私文書；…
…竟共同承前偽造私文書之犯意聯絡，推由呂世印偽造丙○○簽
名於票號二六一三七六號、面額三百六十萬元之本票背面」，依
據為何？遍觀全卷，並無任何乙○○指示呂世印如何填載及偽造
之證據，亦未見有何關於四名共同被告推派呂世印偽造之卷證，
則關於乙○○等間謀議之證據為何？原判決理由內未見任何交代
與推論，自有理由不備之違法。再者，原審就呂世印所述乙○○
之所以簽名背書作保，係因其母子先前允諾給予千曲川公司影帶
每卷十元利潤之陳述，此等有利於乙○○之卷證，何以不足採信
？又此等允諾是否仍有詐欺可言？原審之心證何在？亦未見闡明
，故原判決仍有不備理由之違法甚明。（三）原判決事實欄既認
定借據為呂世印所偽簽，並認定借條、本票背面上丙○○之簽名
均由「呂世印」冒用丙○○之名簽寫，卻於理由欄謂係乙○○與
甲○○夫婦共同盜蓋丙○○之印章於借條、本票云云，則究竟本
票、借條及借據之偽造過程及偽造者為誰？不無事實與理由互相
矛盾之情形，況原審於判決理由敘明呂世印借款時簽發與丙○○
共同為發票人之本票二十張金額共計五十四萬元，係呂世印個人
「單獨」所為，事實欄復又認定於借款時簽發之三百六十萬元本
票上偽造丙○○簽名之行為，係乙○○與呂世印「共同偽造」，
顯有理由互相矛盾之情形。（四）原判決認定甲○○、李林寶蓮
並未借予丙○○、呂世印母子七百二十萬元之依據，無非以甲○
○夫婦習於作帳以預為脫免刑責，及證人蔡惠珠證稱「我只有在
三月十二日那天跟李林寶蓮去領錢」，與乙○○所述八十一年五
月一日、五月四日兩天蔡女「也都有去」，互有參差云云，即謂
上訴人等未能證明確曾交付現金七百二十萬元予丙○○、呂世印
母子，並進而採信丙○○之指述認定乙○○等唆使呂世印騙取丙
○○之印鑑用以偽造文書。惟活儲帳戶往來明細表最多僅能證明
於某年月日該帳戶內存入或提領之金額若干而已，原判決徒以甲
○○夫婦間銀行帳戶內金額之進出，即率謂此為「已為將來發生
爭執時，預作準備之手法」云云，其論證純屬擬制推定，已有違
反關聯性法則、論理法則。且蔡惠珠是否於八十一年五月一日、
五月四日隨同李林寶蓮前往銀行提錢借予丙○○，證人蔡惠珠之
證詞與乙○○之供述內容或有所出入，然其既已證稱：「當時（
指八十一年三月十二日）是他先生騎機車載她（指李林寶蓮），
而我自己騎一輛機車，他夫婦二人至櫃台領款，我也跟著他們之
後，我看見李林寶蓮點錢點完後，拿到沙發上坐在該處之丙○○
及呂世印，把錢交給他們」、「另有乙○○也在場」、「我們在
她家聊了一會兒天，就去領錢，當時她叫她兒子替她看中藥店，
她夫妻二人就騎著機車，我自己騎一台，去銀行領錢」、「我只
有在三月十二日那天跟李林寶蓮去領錢」等語，且於丙○○所提
八十一年度訴字第八三八號確認本票債權不存在之訴庭訊中證稱
：「前陣子有看過丙○○，大約一、二個月前」、「因為之前在
三月十二日下午與丙○○去過銀行，我是中午十二點左右到李林
寶蓮家買藥，她說有急事要到銀行，她的藥鋪由她的兒子看，我
騎摩托車，而李林寶蓮夫妻騎一輛摩托車，到銀行時丙○○與呂
世印坐在旁邊沙發上，被告（指李林寶蓮）一到銀行就去領錢，
然後她就拿錢走到沙發上的丙○○和呂世印，櫃台員拿出二百六
十萬元現金於櫃台上，她點完之後向銀行拿袋子裝好後，約丙○
○點收後，她們講一講就走了，因為她領的錢特別多，所以我記
得那天是三月十二日」，並有其於八十一年七月二十六日出具之
證明書在卷可稽；此等證言與證據，縱不足以證明丙○○積欠甲
○○夫婦七百二十萬元之抵押借貸款，至少已證明八十一年三月
十二日當天確有三百六十萬元之借貸債務，並足徵丙○○所稱根
本不認識李林寶蓮，從未向李林寶蓮借錢等語，與事實不符。又
證人蔡惠珠之證詞，佐以甲○○夫婦當日帳戶提領金額之紀錄，
實得以證明乙○○確曾介紹丙○○向甲○○夫婦借錢，並於高雄
區中小企銀南高雄分行將借款交予丙○○之事實。則關於上開蔡
惠珠有利於乙○○並足以影響判決結果之證言及證明書何以不足
採納？原判決內付之闕如，顯有理由不備之違法。再者，蔡惠珠
既已就當時所見交錢之經過詳陳如上，則其事後改稱其僅知李林
寶蓮去銀行領錢、不知如何交錢云云，依案重初供之原則，顯有
不想介入糾紛而推稱不知之情形，原審竟以其後來之陳述，係在
推翻偵查中之證述及證明書之要旨云云為由，予以排除，而未詳
究證人翻異前詞之原因，亦有率斷及理由不備之違誤。（五）乙
○○一再辯稱：八十一年四月二十三日因丙○○向甲○○夫婦所
借款項已高達七百二十萬元，甲○○夫婦為求保障，要求伊於呂
世印簽發經丙○○背書之票號第二六一二七六號本票上背書，伊
亦於本票背面簽名捺印，伊於本案中確實僅仲介丙○○母子與甲
○○、李林寶蓮認識而已，並在丙○○完全授權其子即呂世印之
前提下，為彼等代辦抵押權登記，而伊之所以願意仲介雙方、代
辦抵押手續及於呂世印所簽發之本票上背書，無非因丙○○母子
同意給予千曲川公司所售影帶每卷十元之利潤所致，此亦為呂世
印自承，否則伊何需與丙○○母子連帶負責高達三百六十萬元之
鉅債？原判決就伊背書一節未予詳究，徒以丙○○母子之指述，
即認定伊夥同甲○○夫婦，唆使呂世印向丙○○騙取相關證件虛
設抵押權，果如原判決所認定，則伊理應與甲○○夫婦利害與共
，從中謀利，豈會反以連帶債務人自居，而於本票背書，伊若與
李氏夫婦同謀，於本票背書對自己又有何利益可言等語，並有本
票及呂世印之證述在卷可稽，原判決就此有利於乙○○之抗辯及
證據，何以不足採取？完全未闡述得心證之理由，自有理由不備
之違法。（六）原判決一方面依甲○○夫婦之供述，以授權書係
丙○○與呂世印至伊等夫妻住處所簽，同日丙○○名義之借據、
本票亦屬同一天由丙○○所為等情，為認定乙○○等有罪之依據
，惟同時謂：為何獨有授權書係丙○○親自簽名，而其他借據、
本票上之「丙○○」由呂世印所簽云云，此與甲○○夫婦所述本
票、借據、授權書三者均為丙○○所親為，顯然矛盾。亦即甲○
○夫婦所述始終一致，原審竟以渠等一致之供述為憑，認相互矛
盾且事理相違云云，顯有理由相互矛盾之違法。（七）乙○○與
呂世印共同辦理抵押權登記，均係事先由丙○○授權呂世印，此
有設定契約書及丙○○不否認其印文真正之授權書在卷可稽；揆
諸常理，若非授權他人代辦產權登記，豈會輕易出具印鑑或印文
？正因乙○○與呂世印係經丙○○之概括授權，於書立設定契約
書及登記申請書時丙○○才會不在場，若丙○○欲親自在場，又
何須授權？正因丙○○已充分授權其子呂世印，故呂世印於書立
借據、借條等債權憑證時，甲○○夫婦才會未要求丙○○同捺指
印，事實上，印鑑章乃重要印章，足以確保具名人之真意乃眾所
皆知之事，呂世印既出具其母之印鑑章，自足令人信其已獲授權
；同時正因丙○○已充分授權，乙○○與呂世印始得於補正程序
中共同書立切結書。原判決捨此不察，竟以丙○○於書立契約書
時不在場，甲○○夫婦未要求事實上不在場之丙○○同捺指印，
及已獲充分授權之代理人乙○○未請丙○○出面切結等語，擬制
推斷乙○○未獲丙○○授權，而偽造借據、借條及抵押權設定契
約書等情節，實屬倒果為因、本末倒置之推論（蓋丙○○不在場
，不當然表示其未授權，正如當事人未出庭不等於其未授權訴訟
代理人），嚴重違反經驗法則、論理法則。又呂世印供稱其取得
其母丙○○之印鑑、授權書、產權證明等文件，係受乙○○之唆
使哄騙云云，固非不得採為認定犯罪之依據，惟徵諸鈞院判例，
原判決並未就有社會經驗且為成年人之呂世印是否有受欺騙之可
能，詳予論究，亦未調查其他必要證據以為補強，自亦有違反證
據法則之違法。（八）呂世印於偵查中已具狀陳述係甲○○、李
林寶蓮夫婦要求其在第０四一九０一號本票上填寫丙○○名字，
為共同發票人，嗣呂世印於原審亦為相同之供述，該時呂世印並
未指稱係乙○○囑其在前述本票上填寫丙○○名字；而原判決事
實欄則記載乙○○與其他被告共同推由呂世印偽簽丙○○名字於
前述本票上，為共同發票人等情，其理由內對於如何認定乙○○
推由呂世印偽造丙○○簽發前述本票，及乙○○就偽造有價證券
部分，如何與甲○○、李林寶蓮及呂世印間有犯意聯絡及行為分
擔，並未加以說明，即有理由不備及認定事實與卷存證據資料不
相適合之違法。（九）原判決理由載稱：共同被告呂世印借款當
時僅二十七歲，雖受中等教育，但涉世未深，不知人心險惡，在
甲○○、李林寶蓮夫婦及乙○○見其母有價值不貲之透天厝，而
共同鼓吹慫恿之下，呂世印殊難不就範云云，惟其依據何在？證
據如何？其認定乙○○與甲○○夫婦有「共同鼓吹、慫恿」行為
之依據為何？乙○○係如何與甲○○夫婦鼓吹？於何時、何地鼓
吹？均未見闡明論列，遽以擬制之方法認定呂世印係在此情形下
偽造文書及出具本票借據云云，有認定事實不依證據之違法。（
十）徵諸經驗法則，向人借多少錢，借款人即應會書立同額之借
據及切結書，最多包括約定利息而已，否則債務人當無設定超過
債權金額之抵押權予債權人之理，亦無只借一百萬元而願書立七
百萬元借據及切結書之可能，此為吾人日常生活經驗之常態，若
有違此生活定則，倘非痴愚之心神喪失之人所願者，即係受暴力
脅迫下所為，否則實難想像心智正常之人願違此常情而做出對己
極為不利之事。原判決既認呂世印為年滿二十七歲之成年人，且
受過中等教育，又因知其母丙○○被人騙錢，基於家中長子希望
承擔重任之情形下，始向甲○○夫婦借錢等情，而遍觀卷內有關
呂世印之陳述，均可認呂世印乃心智正常之成年人，且因其母受
人騙錢在先，衡情論理，當無不知借錢應還錢之理；詎原判決在
無任何證據之情形下，即以主觀上之推測謂呂世印「涉世未深」
，並認甲○○夫婦雖僅借其一百三十萬元，呂世印卻肯出具「二
次」各借三百六十萬元之借據及切結書，並設定二次各三百六十
萬元，合計七百二十萬元之抵押權予甲○○云云。試問，呂世印
既為正常之成年人，何以肯在僅借一百三十萬元之情形下書立超
出實際借款債權額五倍以上之借據及切結書？如此，對其有何利
益可言？除非事實上其確曾向甲○○夫婦借款七百二十萬元，否
則實難想像乙○○與甲○○夫婦有何通天簧舌而能說服其二度自
願書立此等借據並辦理抵押設定（上訴人等鼓吹之內容如何，未
見原審判決闡明，已如前述）。故原判決之認事，不僅未依證據
，亦與經驗法則有違，至為明顯。（十一）按「票據上之簽名，
得以蓋章代之」、「劃押為代替簽名之方式，辨別困難，易滋糾
紛，依票據之性質尤不宜使用，且目前教育普及，一般人亦不致
不能自為簽名。又有蓋章可以代替，足應需要，劃押方式，故予
刪除」、「票據債務人，以在票據上簽名或蓋章為必要，蓋按指
印係依指紋以明瞭其異同真偽，非借助於機械與特別技能無從憑
肉眼鑑別，與票據之流通性質不相容，故六十二年五月修正票據
法第六條時，已將『劃押』刪除，排除民法第三條第三項之適用
」，此為票據法第六條及其立法理由內所明定，並有前司法行政
部民事司合（六七）民司函第０四四一號函可佐。而發票人或背
書人之簽名，又為本票簽發或背書之法定應記載事項，此觀諸票
據法第一百二十條第一項、鈞院六十五年台上字第一五五０號判
例即明。換言之，本票背書人之簽名，僅得以簽名或蓋章之方式
為之，若以劃押或捺指印代之，則係無效之行為。原判決捨此不
察，竟謂：「何況被告甲○○夫妻既辯稱本票、借據、借條係呂
世印簽署其母丙○○之署押後，再由丙○○自己蓋章等語，則被
告二人當已明知係由呂世印代簽母名，卻未要求告訴人以民間慣
例之捺指印而確保該票據及文書之真正，亦與常情不符」云云，
無異苛責上訴人等須要求丙○○以根本不生效力之捺指印之方式
，確保系爭本票之真正，徵諸前述，其認事用法顯有適用法則不
當之違法云云。惟查：原判決綜合卷內全部證據資料，認定上訴
人等與經原審判處罪刑確定之李林寶蓮、呂世印基於犯意之聯絡
及行為分擔，而為原判決事實欄所載偽造私文書、偽造有價證券
等犯罪事實，及甲○○與其妻李林寶蓮共同實施原判決事實欄所
載行使偽造有價證券之犯行，業於判決理由內詳細說明其憑以認
定之證據及其取捨證據之心證理由，並無認定犯罪事實不依證據
之情形，上訴人等指摘原判決對上訴人等究竟在何時何地有共同
犯罪之犯意聯絡以及如何有犯意聯絡與行為分擔，並未說明其憑
以認定之證據，有認定犯罪事實不依證據之違法云云，並非依卷
內訴訟資料執為指摘，自非合法之第三審上訴理由。另上訴人等
究於何時向何法院聲請調查何項證據以證明何事項，並未於理由
狀內具體表明，而空言指摘原審有應於審判期日調查之證據未予
調查之違法，本院無從為此形式審查，難謂已依卷內訴訟資料執
為指摘，則上訴人等之上訴意旨關於此部分，亦非適法之第三審
上訴理由。至於呂世印所稱伊母子同意千曲川公司所售影帶每卷
十元之利潤給乙○○云云，與本件待證事實並無關聯，不能據為
有利於乙○○之認定，原判決未於理由予以說明，縱有訴訟程序
上之瑕疵，對於判決結果仍無影響，不得執為上訴第三審之理由
，乙○○執以指摘原判決理由不備，同非適法之第三審上訴理由
。又證據之取捨及證據明力如何，由事實審法院依其調查證據所
得心證自由判斷，原審對於卷內有利及不利於上訴人等之全部訴
訟資料，已於判決理由內，逐一剖析並詳細說明其取捨之心證理
由，並對上訴人等辯解「甲○○夫妻確有借款予丙○○母子，先
後二次在高雄區中小企業銀行南高雄分行交付現金各三百六十萬
元，是乙○○代丙○○來說要借錢，甲○○夫妻認為金額龐大，
而要求提供房地設定抵押權擔保，因丙○○晚上在上班，白天沒
空，乃授權呂世印出面借錢及辦理抵押權設定手續，乙○○帶呂
世印來借錢時，有拿丙○○之授權書，抵押權設定由呂世印與丙
○○辦理，甲○○夫妻未叫呂世印向丙○○騙稱辦保存登記可改
為四樓半，更不曾叫呂世印偽造丙○○名義之授權書、聲請書、
借據、借條、本票等」、「因丙○○要與乙○○合夥做生意，請
乙○○介紹金主以籌湊資金，乙○○才帶丙○○、呂世印母子去
找甲○○夫妻，甲○○夫妻確有借七百二十萬元予丙○○母子，
授權書、借據、本票等均係丙○○母子各自簽名、蓋章，是李林
寶蓮與丙○○要乙○○代辦抵押權設定登記」各等語，詳予指駁
，核其論斷說明，並無上訴意旨所指違背經驗、論理及其他證據
法則，或理由矛盾之情形，上訴人等之其他上訴意旨所指摘，純
係對原審採證認事職權之合法行使及已經調查並於判決理由指駁
說明之事項，重為事實上之爭辯，及任憑己意漫事指摘，無從據
以辨識原判決有何種違背法令之形式，亦不能認係適法之第三審
上訴理由。從而，應認本件上訴人等對於行使偽造私文書、偽造
有價證券部分之上訴，為違背法律上之程式，予以駁回。又原判
決關於使公務員登載不實公文書部分，係依刑法第二百十四條論
罪，屬於刑事訴訟法第三百七十六條第一款之案件，不得上訴於
第三審法院，上訴人等對此部分提起第三審上訴，原不合法，而
前揭與其有裁判上一罪關係之行使偽造私文書、偽造有價證券部
分之上訴復不合法，即無從併為實體審理，亦應從程序上予以駁
回；另上訴人等之上訴，既均不合法，則其等除成立上開罪名之
外，是否牽連犯詐欺罪名，亦無從併為實體審理，均附予敘明。
據上論結，應依刑事訴訟法第三百九十五條前段，判決如主文。
中    華    民    國  九十五  年    三    月   三十   日
                      最高法院刑事第十一庭
                          審判長法官  謝  俊  雄
                                法官  陳  世  雄
                                法官  魏  新  和
                                法官  吳  信  銘
                                法官  徐  文  亮
      本件正本證明與原本無異
                                      書  記  官
中    華    民    國  九十五  年    四    月    四    日
                                                      Y


司法院資訊處製作；財團法人民間司法改革基金會備份。
